臺灣高等法院刑事判決
                                   108年度上訴字第3193號
上  訴  人
即  被  告  吳濟郎
選任辯護人  陳義斌律師
上列上訴人因違反毒品危害防制條例案件，不服臺灣新北地方法
院108 年度訴字第351 、530 號，中華民國108 年8 月7 日第一
審判決（起訴案號：臺灣新北地方檢察署108 年度偵緝字第1064
、1065號）及追加起訴（108 年度蒞追字第2 號），提起上訴，
本院判決如下：
    主  文
原判決撤銷。
吳濟郎犯如附表所示之罪，共三罪，各處如附表所示之刑及沒收
。應執行有期徒刑肆年貳月。
    事  實
一、吳濟郎明知甲基安非他命係毒品危害防制條例明定之第二級
    毒品且經中央衛生主管機關公告列為禁藥管理，係藥事法規
    範之禁藥，依法不得販賣、轉讓及持有，竟分別為下列行為
    ：
  ㈠於民國107 年5 月7 日下午6 時30分許，以其持用之行動電
    話中之臉書「Messenger 」通訊軟體與成年人林武哲聯繫購
    買毒品事宜後，兩人在新北市三重區徐匯中學捷運站附近之
    仁愛街上某處碰面，由吳濟郎以新臺幣（下同）2,000 元之
    代價，販賣第二級毒品甲基安非他命2 包（驗餘淨重合計1.
    6533公克）予林武哲牟利。
  ㈡林武哲於前揭時、地向吳濟郎購得甲基安非他命後，於同日
    下午6 時55分，騎乘機車行經新北市三重區忠孝路與大智街
    路口時，因形跡可疑遭警方盤查，林武哲乃向警方自首其持
    有第二級毒品犯行，並主動交出上開甲基安非他命2 包（驗
    餘淨重合計1.6533公克）由警扣案，並為供出毒品來源以獲
    取減刑機會，乃自願配合員警偵查，於107 年5 月7 日下午
    8 時59分許，以前揭行動電話之臉書通訊軟體傳送訊息及通
    話與吳濟郎聯繫再度購買毒品事宜，兩人再度約在新北市○○
    區○○○○○○○0 號出口碰面，由吳濟郎以2,000 元之代價，販
    賣第二級毒品甲基安非他命2 包予林武哲。嗣吳濟郎於107 
    年5 月7 日下午10時51分攜帶第二級毒品甲基安非他命2 包
    至約定地點欲與林武哲進行交易時，當場為埋伏員警逮捕而
    未遂，並扣得第二級毒品甲基安非他命2 包（驗餘淨重合計
    1.5665公克），因而查獲。
  ㈢吳濟郎基於轉讓禁藥甲基安非他命之犯意，於107 年5 月12
    日上午2 時43分許，以其持用之行動電話內之臉書通訊軟體
    與成年人陳威呈聯繫後，兩人在新北市○○區○○○路00號之國
    益旅社前，由吳濟郎以750 元之代價，有償轉讓重量不詳之
    第二級毒品甲基安非他命1 包予陳威呈施用。嗣因陳威呈於
    107 年5 月18日下午2 時57分許，經警持臺灣新北地方法院
    搜索票在新北市○○區○○路0 段00號0 棟13樓之2 查獲，供出
    毒品來源為吳濟郎，因而查獲。
二、案經新北市政府警察局三重分局報告臺灣新北地方檢察署檢
    察官偵查起訴。 
    理  由
壹、程序部分：
    本件所引被告以外之人於審判外之言詞或書面陳述而屬傳聞
    證據部分，檢察官、被告及辯護人於本院審理時，均未爭執
    證據能力，茲審酌該等證據資料製作時之情況，並無違法不
    當及證明力明顯過低之瑕疵，依刑事訴訟法第159 條之5 規
    定，均有證據能力。其餘認定本案犯罪事實之非供述證據，
    查無違反法定程序取得之情，依刑事訴訟法第158 條之4 規
    定反面解釋，具有證據能力。
貳、實體部分：
一、認定犯罪事實所憑之證據及理由：
  ㈠有關事實欄一㈠、㈡部分：
  ⒈訊據被告對於事實欄一㈠、㈡之犯罪事實，於警詢、偵查及本
    院審理中均坦承不諱（見107 年度偵字第14288 號偵查卷宗
    第5 至8 、37頁及本院卷第120 頁），並經證人林武哲於警
    詢、偵查及原審審理中證述明確（見107 年度偵字第14288 
    號偵查卷宗第9 至12反面、43至43反面頁、原審108 年訴字
    第351 號卷（下稱原審卷）第145 至149 頁），且有證人張
    志和於原審審理中證述綦詳（見原審108 年度訴字第351號
    卷第179 至184 頁），復有新北市政府警察局三重分局搜索
    扣押筆錄、扣押物品目錄表各1 份、被告與證人林武哲間之
    臉書通訊軟體對話訊息翻拍照片8 張附卷可佐（見107 年度
    偵字第14288 號偵查卷宗第16至18、24至25反面頁），又證
    人林武哲與被告交易毒品後，於107 年5 月7 日下午6 時55
    分許為警查獲，當場扣得被告所交付之第二級毒品甲基安非
    他命2 包（驗餘淨重合計1.6533公克），有臺灣臺北地方法
    院107 年度審簡字第2351號刑事簡易判決1 份在卷可參（見
    原審卷第69至72頁），另於被告身上所查獲之白色或透明晶
    體2 包（含4 個塑膠袋及2 張標籤），經送鑑定，含有第二
    級毒品甲基安非他命成分，有臺北榮民總醫院107 年6 月14
    日北榮毒鑑字第C0000000號毒品成分鑑定書在卷足憑（見10
    7 年度偵字第14288 號偵查卷宗第47頁）。
  ⒉按我國法令對販賣毒品者臨以嚴刑，惟毒品仍無法禁絕，其
    原因實乃販賣毒品存有巨額之利潤可圖，故販賣毒品者，如
    非為巨額利潤，必不冒此重刑之險，是以有償交易毒品者，
    除非另有反證證明其出於非圖利之意思而為，概皆可認其係
    出於營利之意而為（最高法院93年度台上字第1651號、87年
    度台上字第3164號判決意旨參照）。再者，毒品並無公定之
    價格，不論任何包裝，均可任意分裝增減分量，而每次買賣
    之價量，亦可能隨時依雙方間之關係深淺、資力、需求量及
    對行情之認知、來源是否充裕、查緝是否嚴緊，購買者被查
    獲時供述購買對象之可能性風險之評估等而異其標準，非可
    一概而論。惟販賣者從價差或量差中牟利方式雖異，但其意
    圖營利之非法販賣行為則同一。經查，證人林武哲與被告認
    識不到2 個月，沒有私交等節，業據證人林武哲於原審審理
    中證述明確（見原審卷第150 至151 頁），被告與其既無特
    殊交情，且被告於警詢及本院審理中供述：我跟別人買2 包
    安非他命代價是1800元，然後賣林武哲2 包2000元，中間獲
    利200 元，第1 次賣給林武哲那次賺200 元，第2 次毒品還
    沒有拿出來就被警察攔下，如果這次有賣成功的話，也是賺
    200 元等語明確（見107 年度偵字第14288 號偵查卷宗第5
    至8 頁及本院卷第125 頁），是綜核上情，被告係基於營利
    之意圖，而於事實欄一㈠、㈡所示之時、地販賣第二級毒品甲
    基安非他命予林武哲，應堪認定。
  ㈡有關事實欄一㈢部分：
  ⒈訊據被告對於事實欄一㈢之犯罪事實，於偵查、原審準備程序
    、審理中及本院審理中均坦承不諱（見108 年度偵緝字第10
    64 號偵查卷宗第23頁、原審卷第85、188 頁及本院卷第126
     頁），並經證人陳威呈於警詢、偵查及原審審理中證述明
    確（見107 年度偵字第18656 號偵查卷宗第19至23、74至74
    反面頁及原審卷第152 至156 頁），且有被告與證人陳威呈
    間之臉書通訊軟體對話訊息翻拍照片9 張附卷可佐（見108 
    年度偵緝字第1065號偵查卷宗第38至42頁）。又證人陳威呈
    與被告交易毒品後，於107 年5 月18日下午2 時57分許為警
    查獲，並扣得被告所交付之第二級毒品甲基安非他命1 包（
    驗餘淨重0.0408公克），有臺灣新北地方法院107 年度簡字
    第7876號刑事簡易判決1 份在卷可參（原審卷第73至75頁）
    。
  ⒉公訴意旨雖指被告基於販賣第二級毒品之犯意，於事實欄一㈢
    所示之時間、地點，販賣如事實欄一㈢所示數量之第二級毒
    品甲基安非他命予陳威呈。然按販賣與轉讓毒品之差別，以
    行為人主觀上是否具有營利意圖為斷，並非以有償、無償讓
    與為絕對標準（最高法院93年度台上字第1651號判決意旨參
    照），又毒品之販賣行為，雖與是否實際獲利無涉；然須行
    為人主觀上有營利意圖，且客觀上有販入或賣出毒品行為，
    始足構成，若行為人非基於獲利意思，而將毒品以原價或低
    於原價有償讓與他人，亦則僅構成轉讓行為。準此，行為人
    在交付毒品之際同時收受金錢，一般而言，雖可認該金錢即
    為行為人出讓毒品之代價，進而推論其有販賣營利之意，然
    行為人收受金錢之原因，非僅此一端，或出資合購，或原價
    轉讓，在邏輯及經驗上均非不可能，是故，不能一概而論，
    認為行為人交付毒品並收取價款者，即一律認定其必有販賣
    之營利意圖。況毒品危害防制條例所處罰之販賣毒品罪，所
    著重者厥為行為人在主觀上有藉以牟利之惡性，及對毒品之
    擴散具有較轉讓行為更嚴重之危害性，是其營利意圖之有無
    ，仍應從客觀之社會環境、情況及證人、物證等資料，依據
    證據法則綜合研判認定之，始為適法。經查：由被告使用以
    其持用之行動電話內之臉書通訊軟體與陳威呈聯繫之情形「
    陳：我只要一個人喝酒哦！了解？朗有（即被告）：了解、
    可是要等等。陳：大約要？朗有：半小時給你答案。陳：嗯
    嗯。朗有：偉哥。陳：嗯嗯。朗有：西門町。陳：蛤。妳們
    跑去住○○○○○○○○○○路00號。陳：好。我過去。朗有：好。…
    」，此有上開被告與證人陳威呈間之臉書通訊軟體對話訊息
    翻拍照片9 張可參，而證人陳威呈於警詢中證稱：對話中「
    我只要一個人喝酒」就是要購買1 包安非他命的意思，而「
    朗有」真實姓名就是吳濟郎之情（見107 年度偵字第18656 
    號偵查卷宗第20、22頁），觀之上開通訊監察譯文之內容，
    雖有提及購買甲基安非他命之暗語，但並未提及甲基安非他
    命之數量、金額，則有關陳威呈取得之甲基安非他命重量為
    何且價值究竟多少，而被告係以多少價格購入，均無任何證
    據可資佐證。又徵之證人陳威呈於原審審理中證稱：被告說
    成本價最低就是750 元等語（見原審卷第155頁），而被告
    於警詢中供述：陳威呈於107 年5 月12日2 時43分許，說要
    向我購買安非他命，我剛好自己的安非他命剩下1 包，應該
    不到1 公克，我就以750 元的代價給他等語（見107 年度偵
    字第18656 號偵查卷宗第11頁），其於本院審理中供述：這
    包毒品我買1000元，我跟陳威呈說這包我用過，如果你要的
    話，算你750 元，這次沒有賺陳威呈的錢，因為我跟陳威呈
    是認識很久的朋友等語（見本院卷第126 頁），則由陳威呈
    臨時要毒品解癮，被告應陳威呈之要求，將自己施用過部分
    之毒品先交付，可見其等間確實有情誼存在，而被告基於與
    陳威呈間之情誼，應陳威呈之要求，而允以未高於取得成本
    之金額轉讓交付，亦非事理所無。從而，關於被告此部分之
    營利意圖，仍屬不能證明。
  ㈢綜上所述，足認被告之自白與事實相符，堪以採信。本件事
    證明確，被告犯行均堪認定，應予依法論罪科刑。
二、論罪科刑：
  ㈠依毒品危害防制條例第8 條第6 項、行政院所修正發布之「
    轉讓毒品加重其刑之數量標準」第2 條第1 項第2 款規定，
    轉讓第二級毒品淨重達10公克以上者，始加重其刑至2 分之
    1 ，本案並無證據證明被告轉讓甲基安非他命之數量已逾上
    開加重其刑標準，無庸加重其刑，則比較毒品危害防制條例
    第8 條第2 項及修正在後之藥事法第83條第1 項法定刑度結
    果，以藥事法第83條第1 項較重，依前述「重法優於輕法」
    、「後法優於前法」之法理，被告所為轉讓甲基安非他命之
    犯行，應優先適用藥事法第83條第1 項之規定處斷（最高法
    院102 年度台上字第1308號刑事判決意旨參照）。核被告就
    事實欄一㈠所為，係犯毒品危害防制條例第4 條第2 項之販
    賣第二級毒品罪；其就事實欄一㈡所為，雖已著手販賣第二
    級毒品行為之實施，惟未生販賣第二級毒品之結果，其犯罪
    尚屬未遂，其係犯毒品危害防制條例第4 條第6 項、第2 項
    之販賣第二級毒品未遂罪。就事實欄一㈢所為，係犯藥事法
    第83條第1 項之轉讓禁藥罪；公訴意旨雖認被告就事實欄一
    ㈢所為，係犯毒品危害防制條例第4 條第2 項之販賣第二級
    毒品罪。惟查，被告固有於事實欄一㈢所示時、地交付甲基
    安非他命給陳威呈之事實，然依卷內證據無從證明被告確有
    販賣甲基安非他命之營利意圖，依罪疑惟輕原則，被告之行
    為僅得論以轉讓禁藥罪，已如上述，公訴意旨逕認被告涉犯
    販賣第二級毒品罪，容有誤會，惟基本社會事實仍屬同一，
    爰變更其起訴法條。又其就事實欄一㈠㈡部分之各次販賣第二
    級毒品甲基安非他命前，持有甲基安非他命之低度行為，應
    為其販賣及施用之高度行為所吸收，均不另論罪；其就事實
    欄一㈢部分，因藥事法並無處罰持有禁藥之明文，亦即持有
    禁藥並未構成犯罪，自無應為轉讓之高度行為所吸收之問題
    。另其就上開事實欄一㈠至㈢所示之3 罪，犯意各別，行為互
    殊，應分論併罰之。
  ㈡刑之加重：被告前因持有第一級毒品案件，經臺灣新北地方
    法院以105年度簡字第5691號判處有期徒刑2 月確定，被告
    於106 年2月13日入監執行，於106 年3 月22日易科罰金執
    行完畢，有被告之臺灣高等法院被告前案紀錄表1 份在卷可
    憑，被告於受前開有期徒刑執行完畢5 年以內，故意再犯本
    件有期徒刑以上之各罪，均為累犯，而其前揭犯行中違反毒
    品危害防制條例案件部分，與本案各犯行罪質及所侵害之法
    益均相同，具有關聯性及類似性，其既於受有前開有期徒刑
    執行完畢5年內，故意再犯本件有期徒刑以上之各罪，顯見
    其有特別惡性及對刑罰反應力薄弱之情形，是除所犯販賣第
    二級毒品法定本刑無期徒刑部分不得加重外，均應依刑法第
    47條第1 項之規定，加重其刑。
  ㈢刑之減輕：
  ⒈按行為人如原即有販賣毒品營利之犯意，雖因經警設計誘捕
    （俗稱釣魚），致實際上不能完成毒品交易，然因其原即具
    有販賣毒品之意思，客觀上又已著手於販賣行為，仍應論以
    販賣毒品未遂罪（最高法院102 年度台上字第3427號判決意
    旨參照）。查被告於事實欄一㈡部分，其原有販賣毒品之犯
    意，嗣又著手於販賣第二級毒品行為之實行，惟因買家林武
    哲係配合員警供出上游而不遂，為未遂犯，爰依刑法第25條
    第2 項之規定，按既遂犯之刑度減輕其刑，並依法先加後減
    之（其中法定刑為無期徒刑部分，依法不得加重）。
  ⒉又按犯毒品危害防制條例第4 條至第8 條之罪於偵查及審判
    中均自白者，減輕其刑，同條例第17條第2 項有明文規定。
    查被告就事實欄一㈠㈡所示之販賣第二級毒品犯行，於偵查及
    本院審判中均自白犯罪，已如前述，均應依毒品危害防制條
    例第17條第2 項規定減輕其刑，並就事實欄一㈠部分，並依
    法先加後減之（其中法定刑為無期徒刑部分，依法不得加重
    ）；事實欄一㈡所示部分，並依法先加後遞減之（其中法定
    刑為無期徒刑部分，依法不得加重）。
三、撤銷改判之理由、科刑及沒收：
  ㈠原審對被告予以論罪科刑，固非無見，惟原判決對被告就事
    實欄一㈠㈡所示之販賣第二級毒品罪，被告於偵查及本院審理
    中業已自白犯罪，已如前述，原審未及引用毒品危害防制條
    例第17條第2 項減輕其刑，容有未當。又原審判決以被告就
    事實欄一㈢所示部分係犯販賣第二級毒品罪，惟查，依卷內
    證據，無從證明被告就此部分確有販賣甲基安非他命給證人
    陳威呈之營利意圖，此部分自難以販賣毒品罪相繩，僅得論
    以轉讓禁藥罪，業據本院詳述如前，原審認定被告就此部分
    犯有販賣第二級毒品罪，自有未合。綜上所述，本件被告認
    其就事實欄一㈠㈡部分，認有自白減刑之適用，且就事實欄一
    ㈢，認沒有營利意圖，所為係轉讓禁藥，為有理由，自應由
    本院撤銷原判決，並自行改判，且就原判決所定之應執行刑
    亦一併撤銷。
  ㈡爰以行為人之責任為基礎，審酌被告正值盛年，明知毒品危
    害人體至深，竟仍販賣甲基安非他命及轉讓禁藥予他人施用
    ，嚴重危害社會秩序及戕害他人健康至鉅，及其於本院審理
    時坦認犯罪之犯後態度，暨考量其智識、素行、販賣及轉讓
    禁藥之次數，兼衡其於警詢中自陳業工而經濟勉持之家庭生
    活及智識程度等一切情狀，處附表所示之刑，並定應執行之
    刑如主文第2 項所示。
  ㈢沒收部分：
  ⒈扣案之甲基安非他命2 包（合計毛重2.4486公克〈含4 個塑膠
    袋及2 張標籤〉、合計淨重1.5683公克、取樣0.0018公克鑑
    驗用罄、合計驗餘淨重1.5665公克），為本案事實欄一㈡查
    獲之第二級毒品，除鑑驗用罄之毒品業已滅失外，不問屬於
    犯罪行為人與否，均應依毒品危害防制條例第18條第1 項前
    段宣告沒收銷燬；另包裝上開第二級毒品之塑膠袋4 個，因
    其上殘留之毒品難以析離，且無析離之實益與必要，應視同
    毒品，併予沒收銷燬。
  ⒉被告於事實欄一㈠㈡均係以行動電話內之臉書通訊軟體與證人
    林武哲聯繫，業據被告於警詢及偵查中供述明確（見107年
    度偵字第14288 號偵查卷宗第6 、37頁），足見其未扣案之
    行動電話1 支（含不詳門號SIM 卡），為被告事實欄一㈠㈡所
    示販賣毒品所用之工具，不問屬於犯罪行為人與否，應依毒
    品危害防制條例第19條第1 項宣告沒收，並於全部或一部不
    能沒收或不宜執行沒收時，依刑法第38條第4 項追徵其價額
    。至其所持用上開行動電話1 支，雖為供本案事實欄一㈢所
    示犯行之通話聯繫工具，然未扣案，且非違禁物，並無證據
    為被告所有，依刑法第38條第2 項之規定，自不宣告沒收。
  ⒊至被告就事實欄一㈠之販賣第二級毒品犯行及事實欄一㈢之有
    償轉讓禁藥犯行，分別收取2000元、750 元之款項，業經認
    定如前，是該未扣案之款項即屬被告犯本案販賣毒品、轉讓
    禁藥之犯罪所得，且為被告所有，自應依刑法第38條之1第1
     項前段、第3 項宣告沒收，於全部或一部不能沒收或不宜
    執行沒收時，追徵其價額。
  ⒋至員警於事實欄一㈢，因證人陳威呈供出毒品來源為被告，而
    於107 年5 月18日至被告位於臺北市○○區○○○路00號0-0 室
    搜索，所扣得之第二級毒品甲基安非他命12包（驗餘淨重10
    .5347 公克）、含第二級毒品四氫大麻酚成分之塊狀物1 包
    （驗餘淨重0.8043公克）、吸食器1 組（已使用）、吸食器
    2 組（未使用）、夾鍊袋1 包及電子磅秤1 台等物，係被告
    另案臺灣臺北地方法院以107 年度審簡字第2603號持有及施
    用第二級毒品犯行所用之物，無證據可認係本案之違禁物或
    供本案犯罪所用、犯罪預備之物或犯罪所生之物，爰不於本
    案宣告沒收或沒收銷燬。 
據上論斷，應依刑事訴訟法第369 條第1 項前段、第364 條、第
299 條第1 項前段、第300 條，藥事法第83條第1 項，毒品危害
防制條例第4 條第2 項、第6 項、第17條第2 項、第18條第1 項
、第19條第1 項，刑法第11條、第25條第2 項、第47條第1 項前
段、第51條第5 款、第38條第2 項、第4 項、第38條之1 第1 項
前段、第3 項，判決如主文。
本案經檢察官林建良、陳怡廷提起公訴，檢察官林黛利到庭執行
職務。
中    華    民    國    108   年    12    月    25    日
                  刑事第七庭  審判長法  官  孫惠琳
                                    法  官  吳冠霆
                                    法  官  連雅婷
以上正本證明與原本無異。
如不服本判決，應於收受送達後10日內向本院提出上訴書狀，其
未敘述上訴之理由者並得於提起上訴後10日內向本院補提理由書
（均須按他造當事人之人數附繕本）「切勿逕送上級法院」。
                                    書記官  潘文賢
中    華    民    國    108   年    12    月    25    日
附表：
編號 犯罪事實 宣告刑 沒收 1 事實欄一 ㈠ 吳濟郎販賣第二級毒品，累犯，處有期徒刑參年捌月。 未扣案之行動電話壹支（含不詳門號SIM卡壹張）、販賣毒品所得新臺幣貳仟元均沒收，如全部或一部不能沒收或不宜執行沒收時，追徵其價額。 2 事實欄一 ㈡ 吳濟郎販賣第二級毒品未遂，累犯，處有期徒刑壹年拾月。 扣案之第二級毒品甲基安非他命貳包（驗餘淨重合計壹點伍陸陸伍公克）沒收銷燬。未扣案之行動電話壹支（含不詳門號SIM 卡壹張）沒收，如全部或一部不能沒收或不宜執行沒收時，追徵其價額。 3 事實欄一 ㈢ 吳濟郎明知為禁藥而轉讓，累犯，處有期徒刑柒月。 未扣案之犯罪所得新臺幣柒佰伍拾元沒收，於全部或一部不能沒收或不宜執行沒收時，追徵其價額。 
附錄本案論罪科刑法條全文：
毒品危害防制條例第4條：
製造、運輸、販賣第一級毒品者，處死刑或無期徒刑；處無期徒
刑者，得併科新臺幣 2 千萬元以下罰金。
製造、運輸、販賣第二級毒品者，處無期徒刑或 7 年以上有期
徒刑，得併科新臺幣 1 千萬元以下罰金。
製造、運輸、販賣第三級毒品者，處 7 年以上有期徒刑，得併
科新臺幣 7 百萬元以下罰金。
製造、運輸、販賣第四級毒品者，處 5 年以上 12 年以下有期
徒刑，得併科新臺幣 3 百萬元以下罰金。
製造、運輸、販賣專供製造或施用毒品之器具者，處 1 年以上
7 年以下有期徒刑，得併科新臺幣 1 百萬元以下罰金。
前五項之未遂犯罰之。
藥事法第83條：
明知為偽藥或禁藥，而販賣、供應、調劑、運送、寄藏、牙保、
轉讓或意圖販賣而陳列者，處 7 年以下有期徒刑，得併科新臺
幣 5 千萬元以下罰金。
犯前項之罪，因而致人於死者，處 7 年以上有期徒刑，得併科
新臺幣 1 億元以下罰金；致重傷者，處 3 年以上 12 年以下有
期徒刑，得併科新臺幣 7 千 5 百萬元以下罰金。
因過失犯第 1 項之罪者，處 2 年以下有期徒刑、拘役或科新臺
幣 5 百萬元以下罰金。
第 1 項之未遂犯罰之。